【裁判字號】    89,訴,1473
【裁判日期】    900606
【裁判案由】    有關土地事務
【裁判全文】
臺北高等行政法院裁定                         八十九年度訴字第一四七三號
    原      告  甲○○       .
    訴訟代理人  乙○○律師
    被      告  台北市政府
    代  表  人  丙○○市長）.
    訴訟代理人  張世興律師
    複 代 理人  陳建瑜律師
                游雅鈴律師
右當事人間因收購土地事件，原告不服行政院中華民國八十九年八月三日台八十九訴
字第二三○八○號再訴願決定，提起行政訴訟。本院裁定如左：
    主  文
原告之訴駁回。
訴訟費用由原告負擔。
    理  由
一、按人民對於中央或地方機關之行政處分，認為違法或不當，致損害其權利或利益
    者，固得依法提起訴願、再訴願。惟人民與人民或人民與國家間因私權關係而發
    生爭訟，應歸普通司法機關受理審判，非行政官署所應處斷，最高行政法院（改
    制前為行政法院）二十四年判字第五十號、四十年判字第十號判例可資參照。行
    政機關代表國家處理行政事務，如與人民因私權關係發生爭執，則屬於民事訴訟
    範圍，應向普通法院訴請裁判，非屬行政爭訟範圍。原告如對之提起行政爭訟，
    應認有訴訟事件不屬行政法院之權限情事，依行政訴訟法第一百零七條第一項第
    一款裁定駁回之。
二、本件原告起訴請求判決(一)再訴願決定、訴願決定及原處分均撤銷；(二)被告應准許
    原告及其他繼承人收回台北市○○區○○段二小段二九五地號土地（原告及其他
    繼承人願按當時被迫受領價格（收購價格）或折付合理價額返還被告），其陳訴
    意旨略謂：原告世居士林官邸旁士林區○○路三一○號，於民國（以下同）五十
    五年遭火災，原告之父丁雲霖擬為重建，卻遭原陽明山管理局禁建（現已裁併入
    被告管轄），同年九月該局逕依公告現值收購原告之父所有之士林區○○段○○
    段二九五地號土地（以下稱系爭土地）。嗣後原告於八十八年八月五日請求將系
    爭土地按陽明山管理局五十五年九月原收購價額買回。案經被告轉交所屬工務局
    養護工程處以八十八年八月十六日北市工養權字第八八六三四二二七○○號函移
    請被告所屬地政處逕覆；該處認八十八年八月二十三日北市地四字第八八二二三
    八八○○○號函認系爭土地其都市計畫使用分區為保護區，收購事宜非屬公共設
    施保留地之取得，該處無案可稽，請自行查調原案或原管理機關台北市政府財政
    局查處逕復等語；被告所屬財政局則以八十八年八月十九日北市財五字第八八二
    二二二二七○○號函以該案原始資料已逾保存年限，業依規定辦理銷燬，故已無
    案可稽等語。原告再於同年月三十日請求被告返還系爭土地，並願按陽明山管理
    局五十五年九月收購價額或折付合理金額「收回」系爭土地，惟被告以八十八年
    十月二十二日府財五字第八八○六九三八六○○號函復略以：(一)系爭土地於五十
    五年九月一日收購時，並無禁建情事，惟於五十九年七月四日公告為「保護區」
    ，目前仍為「保護區」；(二)系爭土地重測前土地登記簿登記原因為「收購」，現
    行土地登記簿謄本登記原因為「買賣」（係依內政部七十五年一月二十九日台（
    ）內地字第三六八六三三號函訂定發布登記原因標準用語），系爭土地並無「
    強行收購」情事，故無法按陽明山管理局五十五年九月一日原收購價由原所有權
    人買回等語，否准之。原告不服，提起一再訴願結果，經內政部八十九年三月二
    十八日台（八九）內訴字第八八○八九五九號決定略以：當時陽明山管理局收購
    系爭土地，該收購行為實則「買賣」行為，依土地登記謄本所載，登記原因即為
    買賣，原告請求按原價額買回，被告以八十八年十月二十二日府財五字第八八○
    六九三八六○○號函否准所請，係基於私法關係所為之意思表示，並非基於公法
    關係所為之行政處分，原告對之不服，亦屬私權爭執，要非循行政救濟程序所能
    解決等語，認應不予受理，遂從程序上駁回之，行政院執相同理由以八十九年八
    月三日台八十九訴字第二三○八○號決定駁回之，遂提起本件行政訴訟，主張其
    係依土地法第二百十九條行使系爭土地之「收回權」，而非私法上之「買回權」
    ，非屬私權爭執，被告以八十八年十月二十二日府財五字第八八○六九三八六○
    號函否准原告之請求，自屬基於公法關係所為之行政處分，應循行政爭訟程序解
    決等語。
三、被告則請求判決駁回原告之訴，其答辯意旨略謂：查系爭土地現行都市計畫使用
    分區為保護區，原所有權人為游福，於三十五年四月二十日賣與原告之父丁雲霖
    ，四十一年十月二十二日登記為丁雲霖所有，五十五年九月一日由陽明山管理局
    「收購」，於五十五年十二月十四日名義變更登記陽明山管理局，六十四年三月
    十一日管理機關變更為被告所屬財政局，現管理機關為被告所屬工務局養護工程
    處。至本案五十五年收件士林字第三六三二號收購登記為陽明山管理局之登記原
    卷，經臺北市士林地政事務所八十八年八月十三日北市士地三字第八八六一二一
    ○三○○號函查復「‧‧‧經查該案因逾保存年限，業依土地登記規則第二十條
    規定銷燬。」在案。另本案經被告所屬財政局八十八年十月十九日上午邀集被告
    相關單位會商研處，獲致結論：系爭土地於五十五年九月一日收購時，並無禁建
    情事，惟該筆土地五十九年七月四日公告為「保護區」，目前仍為「保護區」。
    系爭土地重測前土地登記簿登記原因為「收購」，現行土地登記謄本登記原因為
    「買賣」（係依內政部七十五年一月二十九日台內地字第三六八六三三號函訂定
    發布登記原因標準用語），並無原告所稱「禁建」、「強行收購」、「強制徵收
    」情事，故無法按陽明山管理局五十五年九月一日原收購價額由原所有權人買回
    或土地法第二百十九條規定由原所有權人收回其土地之適用。被告乃函復原告將
    請被告所屬地政處於辦理區段徵收時，考量原土地所有人權益之可行性。本件當
    時陽明山管理局係收購系爭土地，收購行為實則買賣行為，系爭土地登記謄本即
    記載登記原因為買賣。另依原告委請展鑫法律事務所發出之八十八年八月三十日
    八八師律字第○八三○號函說明第二(三)點即載明：「‧‧‧因陽明山管理局於五
    十五年強行收購二九五號，迄今長達三十幾年閒置不用，顯見當時收購之草率，
    收購之土地非全屬必需，且因收購屬私法之契約行為，與徵收不同，而無土地法
    第二百十九條原所有權人「收回權」之適用。‧‧‧懇請馬市長酌本件原所有
    權人法律上之救濟途徑已窮，應個案處理准許本人及其他繼承人得照原收購價額
    收回第二九五地號土地。」等語，即認系爭土地係收購，屬私法之契約行為，與
    土地法上之徵收不同，無土地法第二百十九條原所有權人收回權之適用，被告以
    「本案土地並無強行收購情事」為由，以八十八年十月二十二日府財五字第八八
    ○六九三八六○○號函否准所請，係基於私法關係所為之意思表示，並非基於公
    法關係所為之行政處分，原告就本件提起行政訴訟，顯與程序不合。且土地法第
    二百十九條有關土地徵收之收回權，係指依土地法第五編土地徵收規定所辦理之
    土地徵收，始有其適用。本件並非土地徵收事件，自無該法條適用之餘地。何況
    ，依土地法第二百十九條收回權之規定，必需於徵收補償發給完竣屆滿一年之次
    日五年內向該管地政機關聲請之，本件依原告之主張，系爭土地之收購已迄今近
    三十五年，縱令原告有權主張收回，亦已逾法定五年期限，是其請求亦無理由。
    又，原所有權人業已死亡，原告不具原所有權人資格，其主張該收回權顯屬不符
    ，再者原告亦非原所有權人之唯一繼承人，其單獨主張原所有權人之權利，自非
    合法，其進而提起訴訟，當事人亦不適格等語。
四、經查，系爭土地現行都市計畫使用分區為保護區，原所有權人為游福，於三十五
    年四月二十日賣與原告之父丁雲霖，四十一年十月二十二日登記為丁雲霖所有，
    五十五年九月一日由陽明山管理局「收購」，於五十五年十二月十四日名義變更
    登記陽明山管理局，六十四年三月十一日管理機關變更為被告所屬財政局，現管
    理機關為被告所屬工務局養護工程處。至本案五十五年收件士林字第三六三二號
    收購登記為陽明山管理局之登記原卷，經臺北市士林地政事務所八十八年八月十
    三日北市士地三字第八八六一二一○三○○號函查復「‧‧‧經查該案因逾保存
    年限，業依土地登記規則第二十條規定銷燬。」在案，有原告提出之土地登記簿
    謄本及被告所屬財政局八十八年八月十九日北市財五字第八八二二二二二七○○
    號函等影本可按。次查，內政部為使土地建物登記簿「登記原因」用語標準化與
    統一化，以簡化土地登記作業，便利地籍資料電子處理作業之推展，以七十五年
    一月二十九日台（）內地字第三六八六三三號函訂頒「登記原因標準用語」乙
    種，依該標準用語規定，登記原因「買賣」之意義為指當事人約定一方移轉土地
    或建物所有權於他方，他方支付價金之契約所為之所有權移轉登記而言，包括出
    售、投資、核配、有償撥用、標售、得標、收購、收買、轉帳、撥償等，有被告
    提出之「登記原因標準用語」可稽。本件系爭土地重測前土地登記簿登記原因既
    為「收購」，現行土地登記簿謄本登記原因為「買賣」系爭土地，足認當時陽明
    山管理局收購系爭土地，實則買賣行為，乃純屬私權關係，屬於民事訴訟範圍，
    揆諸前開說明，原告如對之有所爭執，應向普通法院民事庭訴請裁判。茲原告請
    求被告按原價額買回或折付合理價額返還被告，被告以八十八年十月二十二日府
    財五字第八八○六九三八六○○號函否准所請，係基於私法關係所為之意思表示
    ，並非基於公法關係所為之行政處分，原告對之有所爭執，要非循行政救濟程序
    解決之事項，一再訴願認應不予受理，而從程序上決定駁回其一再訴願，並無不
    合，均應予維持。原告對之提起行政訴訟，請求撤銷被告上開函及一再訴願決定
    ，仍難謂為合法，應予駁回。
據上論結，本件原告之訴不合法，依行政訴訟法第一百零七條第一項第一款、第一百
零四條、民事訴訟法第九十五條、第七十八條，裁定如主文。
中      華      民      國     九十     年      六      月      六      日
                         臺 北 高 等 行 政 法 院  第 二 庭
                                           審 判 長 法  官  王立杰
                                                    法  官  劉介中
                                                    法  官  陳雅香
右為正本係照原本作成。
如不服本裁定，應於送達後十日內向本院提出抗告狀（須按他造人數附繕本）。
中      華      民      國     九十     年      六      月     十一     日
                                                    書記官  鄭聚恩


司法院資訊處製作；財團法人民間司法改革基金會備份。
